【裁判字號】    95,重訴,1
【裁判日期】    950731
【裁判案由】    拆屋還地
【裁判全文】
臺灣屏東地方法院民事判決               95年度重訴字第1號
原      告  屏東縣屏東市公所
法定代理人  葉壽山
訴訟代理人  乙○○
被      告  甲○○
上列當事人間請求拆屋還地事件，本院於民國95年6 月21日言詞
辯論終結，判決如下：
    主  文
被告應將坐落屏東縣屏東市○○○段十二地號土地、同段四十八
地號土地及同段四十八之一地號土地上如附圖所示編號Ａ部分面
積三十八點０八平方公尺之地上物；坐落同段十二地號土地、同
段十三地號土地及同段十三之一地號土地上如附圖所示編號B 部
分面積七十五點七五平方公尺、E 部分面積三十九點０四平方公
尺之地上物拆除；坐落同段十三地號土地上如附圖所示編號C1部
分面積九點四二平方公尺之地上物均拆除，並將上開占用土地返
還原告。
被告應給付原告新台幣壹拾玖萬仟肆佰玖拾陸元，及自民國起
九十五年六月二十二日起至清償日止，按週年利率百分之五計算
之利息，暨自民國九十四年十二月一日起至返還上開土地時止，
按月給付原告新臺幣仟佰陸拾肆元。
原告其餘之訴駁回。
訴訟費用由被告負擔。
本判決所命給付得假執行。
原告其餘假執行之聲請駁回。
    事  實  及  理  由
一、本件原告本起訴請求「被告應給付原告新台幣（下同）629,
    279 元，及自起訴狀繕本送達翌日起至清償之日止，按週年
    利率百分之5 計算之利息，暨自94年12月1日 起至返還上開
    土地時止，按月給付原告10,274元。」，嗣減縮為「被告應
    給付原告629,279 元，及自被告最後到庭為本案言詞辯論之
    翌日起至清償之日止，按週年利率百分之5 計算之利息，暨
    自94年12月1 日起至返還上開土地時止，按月給付原告9,43
    7 元。」，核原告上開訴之變更，與民事訴訟法第255 條第
    1 項但書第3 款規定相符，應予准許。而被告經合法送達，
    無正當理由未於最後言詞辯論期日到場，核無民事訴訟法第
    386 條各款規定情事，爰依原告聲請由其一造辯論而為判決
    。
二、原告起訴主張：坐落屏東縣檳榔腳段一小段12地號土地、同
    段13地號土地、同段13之1 地號土地、同段48地號土地及同
    段48之1 地號（以下統稱系爭土地）為原告所有，詎被告無
    權占有系爭土地，擅自建造如附圖所示編號Ａ部分面積38.0
    8 平方公尺、編號Ｂ部分面積75 .75 平 方公尺、編號C1部
    分9.42平方公尺、編號E 部分面積39.04 平方公尺之地上物
    （下稱系爭地上物）加以使用，致使原告無法管理、使用、
    收益該部分之土地，而受有相當於租金之損害，爰依民法第
    767 條、第179 條之規定，請求被告應將系爭土地上之系爭
    地上物拆除，並給付自民國90年1 月1 日起至今，占用系爭
    土地之不當得利與原告等語。並於本院聲明：（一）如主文
    第1 項所示。（二）被告應給付原告629,279 元，及自被告
    最後到庭為本案言詞辯論之翌日起至清償之日止，按週年利
    率百分之5 計算之利息，暨自94年12月1 日起至返還上開土
    地時止，按月給付原告9,437 元。（三）願供擔保，請准宣
    告假執行。
三、被告則以：系爭土地上之系爭建地上物都是伊的，也是伊所
    占用，希望能與原告談看看，目前身體不好，無法1 年內付
    清積欠之不當得利等語，資為抗辯，並聲明：請求駁回原告
    之訴。
四、原告主張系爭土地為原告所有，被告擅自於系爭土地上新建
    系爭地上物占有使用等情，業據其提出土地登記謄本4 紙、
    照片乙幀（見本院卷宗第10頁至第14頁、第62頁）為證，且
    經本院至現場勘驗並囑託屏東縣屏東地政事務所人員測量，
    製有勘驗筆錄、現場簡圖及複丈成果圖在卷可稽（見本院卷
    宗第79頁至第82頁、第151 頁），復為被告所不爭執，可信
    為實在。
五、按所有人對於無權占有或侵奪其所有物者，得請求返還之；
    對於妨害其所有權者，得請求除去之；有妨害其所有權之虞
    者，得請求防止之，民法第767 條定有明文。經查，本件系
    爭地上物既為被告所興建、占用，而被告又未能提出有何正
    當占有之法律關係存在，從而，原告請求被告應將系爭土地
    上之系爭地上物拆除，並將占用之土地返還原告，即有理由
    ，應予准許。
六、次按無法律上之原因而受利益，致他人受損害者，應返還其
    利益，民法第179 條前段定有明文；又租用基地，建築房屋
    ，其租金以不超過土地申報總價額年息百分之10為限，土地
    法第105 條準用同法第97條復已明示。被告無正當權源占用
    原告之土地，依社會通常之觀念，將可獲得相當於租金之利
    益而致原告受有損害，原告自得依不當得利之法律關係請求
    被告返還相當於租金之利益。本件原告雖主張被告自90年1
    月1 日起至94年11月30日止，因占用系爭土地獲有相當於租
    金之不當得利共629,279 元，且應自94年12月1 日起至返還
    上開土地時止，按月給付原告9,437 元等語。惟系爭12、13
    、13之1 地號土地於89年7 月及93年1 月申報地價分別為每
    平方公尺8,200 元及8,600 元，而系爭48地號與48之1 地號
    土地於89年7 月及93年1 月申報地價分別為每平方公尺5,00
    0 元及4,600 元，且系爭土地及周圍之土地僅以供機車或行
    人通行之狹小巷道對外聯絡，交通不甚發達等情，有本院95
    年3 月10日勘驗筆錄在卷可稽，是原告主張應以土地申報總
    價額年息百分之3 計算相當於租金之不當得利，應認為適當
    ，是依上開標準計算，被告無權占有系爭土地上如附圖所示
    編號Ａ部分面積38.08 平方公尺之土地、編號Ｂ部分面積75
    .75 平方公尺之土地、編號C1部分9.42平方公尺之土地、編
    號E 部分面積39.04 平方公尺之土地，興建系爭地上物使用
    ，故應給付原告自90年1 月1 日起至94年11月30日止，其獲
    有相當於租金之不當得利共193,496 元，及自被告最後到庭
    為本案言詞辯論，原告為催告之翌日即95年6 月22日起至清
    償日止，按週年利率百分之5 計算之利息，暨自94年12月1
    日起至返還所占用之系爭土地之日止，其每月應給付相當於
    租金之不當得利3,364 元與原告（詳細計算式如附表所示）
    ，原告逾此部分之請求，即屬無據，應予駁回。
七、又本件原告勝訴部分金額未逾500,000 元，爰依民事訴訟法
    第389 第1 項第5 款之規定依職權宣告假執行。至原告敗訴
    部分，其假執行之聲請已失所附麗，應駁回之。
八、本件事證已明，兩造其餘攻擊防禦方法及舉證，核與判決結
    果無影響，爰不一一論述，附此敘明。
九、未按，民訴訟法第77條之2第2項規定，以一訴附帶請求損害
    賠償，不併算其價額，是就原告前開主張相當租金損害賠償
    部分，既未併算其價額而徵收此部分之裁判費，則此部分雖
    原告部分敗訴，然就主要訴訟拆屋返地部分仍為原告勝訴，
    本院酌量就訴訟費用全部亦由被告負擔。
十、據上論結，本件原告之訴為一部有理由，一部無理由，依民
    事訴訟法第79條、第389 條第1 項第5 款，判決如主文。
中    華    民    國    95    年    7     月    31    日
                  民事第二庭   審判長法  官  阮世賢
                                     法  官  林孟和
                                     法  官  葉力旗
正本係照原本作成。
如不服本判決，應於收受送達後二十日內向本院提出上訴書狀，
其未表明上訴理由者，應於提出上訴後二十日內向本院補提理由
書狀（均須按他造當事人之人數附繕本）。
                                     書記官  李勝群
中    華    民    國    95    年    7     月    31    日
附表：（以下計算金額，元以下四捨五入）
一、占用如附圖所示 A部分土地之損害賠償金計算式:
（一）自90.1.1起至94.11.30止部分
 1.自90.1.1起至92.12.31止
 (25.48*8,200*3*3%)+(12.6*5,000*3*3%)=24,474元
 2.自93.1.1起至94.11.30止
 (25.48*8,600*23 ／12*3%)+(12.6*4,600*23 ／12*3%)=15,933
  元
（二）自94.12.1 起至交還土地之日止，每月應繳損害賠償金
｛(25.48*8,600*1*3%)+(12.6*4,600*1*3%) ｝÷12=693元
二、占用如附圖所示B部分之損害賠償金計算式:
（一）自90.1.1起至94.11.30止部分
 1.自90.1.1起至92.12.31止
   75.75*8,200*3*3%=55,904元
 2.自93.1.1起至94.11.30止
   75.75*8,600*23／12*3%=37,458元
（二）自94.12.1起至交還土地之日止，每月應繳損害賠償金
   (75.75*8600*1*3%)÷12=1629元
三、占用如附圖所示C1部分之損害賠償金計算式:
（一）自90.1.1起至94.11.30止部分
 1.自90.1.1起至92.12.31止
  9.42*8,200*3*3%=6,952元
 2.自93.1.1起至94.11.30止
  9.42*8,600*23／12*3%=4,658元
（二）自94.12.1起至交還土地之日，每月應繳損害賠償金
   (9.42*8,600*1*3%)÷12=203元
四、占用如附圖所示E部分土地損害賠償金計算式:
（一）自90.1.1起至94.11.30止
 1.自90.1.1起至92.12.31止
   39.04*8,200*3*3%=28,812元
 2.自93.1.1起至94.11.30止
   39.04*8,600*23／12*3%=19,305元
（二）自94.12.1起至交還土地之日，每月應繳損害賠償金
   （39.04*8,600*1*3%）÷12=839元
五、被告應給付之總額
（一）自90.1.1起至94.11.30止
 （24,474+15,933）+（55,904+37,458）+（6,952+4,658）+（
   28,812+19,305 ） ＝193,496元
（二）自94.12.1起至交還土地之日，每月應繳損害賠償金
   693+1,629+203+839＝3,364元


司法院資訊處製作；財團法人民間司法改革基金會備份。
